【裁判字號】    97,消債抗,67
【裁判日期】    970930
【裁判案由】    聲請更生程序
【裁判全文】
臺灣高雄地方法院民事裁定            97年度消債抗字第67號
抗  告  人  甲○○
上列抗告人因聲請更生程序事件，對於中華民國97年6 月30日本
院97年度消債更字第130 號裁定提起抗告，本院裁定如下：
    主  文
抗告駁回。
抗告費用新台幣壹仟元由抗告人負擔。
    理  由
一、抗告意旨略以：抗告人因無法清償債務，而依金融主管機關
    協調成立之中華民國銀行公會會員辦理消費金融案件無擔保
    債務協商機制與各債權銀行達成分期還款協議，同意自自95
    年9 月起，以分80期，不計息之方式償還，依協議每月應償
    還10,252元。惟因抗告人更改工作致每月收入微薄，又需負
    擔每月房屋租金新台幣（下同）7,600 元、水電及電話費4,
    000 元、上下班機車加油費4,000 元、全家生活費8,000 元
    ，是抗告人之每月收入如扣除上開每月應償還金額，剩餘薪
    資已不足支應上開生活基本開銷，抗告人自已無力償還上開
    債務，始無法繼續履行協商還款條件，惟原裁定疏未審酌上
    開情事，逕予駁回抗告人更生之聲請，於法自屬有誤，爰依
    法提起本件抗告，並聲明求為：原裁定廢棄，並准為更生之
    聲請。
二、按「債務人不能清償債務或有不能清償之虞者，得依本條例
    所定更生或清算程序，清理其債務。」、「債務人無擔保或
    無優先權之債務總額未逾新臺幣一千二百萬元者，於法院裁
    定開始清算程序或宣告破產前，得向法院聲請更生。」、「
    債務人與金融機構協商成立者，不得聲請更生或清算。但因
    不可歸責於己之事由，致履行顯有重大困難者，不在此限。
    本條例施行前，債務人依金融主管機關協調成立之中華民國
    銀行公會會員，辦理消費金融案件無擔保債務協商機制與金
    融機構成立之協商，準用前項之規定。」，消費者債務清理
    條例（下稱債清條例）第3 條、第42條第1 項及第151 條第
    5 項、第6 項分別定有明文，而債清條例之立法目的，依其
    立法理由乃認陷於經濟上困境之消費者若任其於惡性循環之
    債務窘境中自生自滅，其將衍生嚴重之社會問題，致難以維
    持安定之社會經濟秩序，故有予之分別情形依更生或清算之
    程序清理其債務之必要，藉以妥適調整其與各相關債權人等
    間之權利義務關係，以謀求消費者經濟生活之更生機會，從
    而健全社會經濟發展，惟私法上之債之關係，係以當事人間
    之信賴關係為基礎，為社會經濟組織之重要支柱，故當事人
    於以法律行為追求自己之利益之際，亦應顧及對方之利益，
    並考量債權債務在社會上之作用，本於誠實及信用之原則，
    行使其債權及履行其債務，故消費者如已與金融機構協商成
    立，或於本條例施行前已依金融主管機關協調成立之中華民
    國銀行公會會員辦理消費金融案件無擔保債務協商機制與金
    融機構成立協商，因此係經當事人行使程序選擇權所為之債
    務清理契約，債務人理應受該成立之協議所拘束，如無特殊
    情事，其原即應依此協商結果而為誠信履行，惟因慮及有些
    協商於成立之時，銀行債權人或僅考量其債權數額之清償而
    未慮及債務人之經濟能力，或債務人於嗣後因經濟情況變更
    （如清償期間收入或收益不如預期）而致依約履行將使其陷
    於經濟上之困境甚或履行不能，故上開條例於此即另開「因
    不可歸責於己之事由，致履行顯有重大困難者」之履行例外
    以助債務人之更生，則已成立協商者不能或不願依約履行而
    後依該例外條款聲請更生或清算者，依例外從嚴之原則，自
    應就其情形嚴予審核，於該當例外條件後始准之為其所負義
    務關係之調整，以避免其任意毀諾、濫用債務清理程序而藉
    此善意之立法惡意圖謀減免債務，致使該程序陷於道德危險
    之不義，並因此使社會之信用緊縮而造成經濟之動盪，是5
    年內未從事營業活動或從事小規模營業活動之消費者，若於
    消費者債務清理條例施行前曾依辦理消費金融案件無擔保債
    務協商機制而與各銀行成立協商者，自僅得於其就該協商確
    有該當不可歸責於己之事由致履行顯有重大困難之情形後，
    法院始須再審究其所負無擔保或無優先權之債務總額有無未
    逾上開規定數額、其現是否有不能清償債務或有不能清償之
    虞等情事，以決定該債務人是否得依更生或清算程序以清理
    其債務自明。
三、經查，本件抗告人於債清條例施行前，業依「中華民國銀行
    公會會員辦理消費金融案件無擔保債務協商機制」而與最大
    債權金融機構即台北富邦銀行達成債務清償方案之協商，約
    定抗告人應自95年9 月起分80期，且每月10日以10,252元依
    各債權銀行債權金額比例清償各項債務至全部清償為止，而
    抗告人於協商成立後，僅繳納19期後，自97年3 月起即未依
    約還款而毀諾，有協議書、無擔保還款計畫書、陳報狀等在
    卷可憑，是抗告人於前既已依債務協商機制與金融機構成立
    協商，依上開說明，其原即應依此協商結果而為誠信履行，
    故其欲援引上開條例條項之例外規定而再聲請更生或清算時
    ，自應先就其不依約履行是否具不可歸責於己之事由而致履
    行顯有重大困難之情形嚴為審查，並於該當後始再審究其現
    是否有不能清償債務或有不能清償之虞等情事以為准駁之決
    定。
四、復查：抗告人目前每月工作收入為24,000元，有勞保投保資
    料1 份附原審卷可稽，而抗告人於更生聲請狀所列依法扶養
    之人僅有伊母親一人，惟伊之母親已於96年12月過世，亦經
    抗告人自承在卷，是抗告人自已無需扶養他人。綜上，抗告
    人之生活必要費用支出應僅限於抗告人維持自己生活之所需
    。本件參諸內政部公告之96年度高雄市歷年最低生活費用為
    每人每月10 ,708 元計算，抗告人為維持自己生活所需之必
    要費用應為10,708元，是以抗告人每月收入24,000元扣除上
    開必要費用10,708元後，尚有餘款13,292元可供運用，並無
    不能清償協商款項之情事，應堪認定。抗告人主張生活貧困
    、收入微薄，始不能清協商款項云云，未據抗告人舉證以實
    其說，即難採信。抗告人尚無不能履約情事，前開主張核屬
    無據，自難採信。
五、綜上所述，本件協商成立並無不公平情事，抗告人亦未能舉
    證證明有何不可歸責於己，致履行顯有重大困難之事由存在
    ，自難認其更生之聲請已具備消債條例第151 條第5項 規定
    之要件，原裁定據此駁回抗告人更生之聲請，於法並無違誤
    ，抗告意旨猶執前詞，指摘原裁定不當，為無理由，應予駁
    回。
六、據上論結，本件抗告為無理由，依消費者債務清理條例第15
    條，民事訴訟法第495 條之1 第1 項、第449 條第1 項、第
    78 條 ，裁定如主文。
中    華    民    國    97    年    9     月    30    日
           民事鳳山分庭   審判長法  官    楊富強
                                法  官    吳文婷
                                法  官    林意芳
上為正本係照原本作成。
本裁定不得再抗告。
中    華    民    國    97    年    9     月    30    日
                                書記官    陸艷娣


司法院資訊處製作；財團法人民間司法改革基金會備份。
